【裁判字號】    99,易,99
【裁判日期】    990831
【裁判案由】    詐欺
【裁判全文】
臺灣基隆地方法院刑事判決                99年度易字第99號
公  訴  人  臺灣基隆地方法院檢察署檢察官
被      告  丁○○
被      告  丙○○
被      告  辛○○
被      告  戊○○
選任辯護人  黃達元律師
上列被告因詐欺案件，經檢察官提起公訴（99年度偵字第373號
、第1000號），本院判決如下：
    主  文
丁○○、丙○○、辛○○、戊○○均無罪。
    理  由
一、公訴意旨略以：被告丙○○、辛○○夥同丁○○、戊○○父
    子及另一年籍姓名不詳之成年女子共同基於意圖為自己不法
    所有之犯意聯絡，於98年12月24日上午10時許，在基隆市○○區○○路國道3 號高速公路南下路口旁某停車場內，設局
    詐騙不特定路過之路人，其方式為由被告丁○○、戊○○父
    子將其等自小貨車停放該處並擺設攤位佯稱欲販售毛巾，並
    夥同包括丙○○、辛○○與上開年籍姓名不詳之成年女子在
    內之3 名男、女喬裝顧客，吸引不知情之民眾圍觀，俟告訴
    人壬○○見其毛巾價廉，準備掏出金錢交與被告丁○○之際
    ，丁○○認現場氣氛炒熱後，從其自小貨車中塑膠袋內取出
    長約30公分、高約15至20公分之木製牛型器具，其等即轉而
    討論籐圈有無辦法套進牛頭，被告辛○○則佯裝客人從旁慫
    恿壬○○與亦喬裝為客人之被告丙○○進行賭博，以被告丙○○有無辦法將籐圈套入牛之頭部論輸贏之方式對賭，每次
    以新臺幣(下同)5,000 元為賭注，第一次被告辛○○與被告
    丙○○對賭，被告丙○○故意未套進而賭輸，第二次被告辛○○即主動借4,400 元予告訴人壬○○，致告訴人陷於錯誤
    ，亦交付身上所有之600元湊足5,000元與被告丙○○進行對
    賭，第三次被告辛○○復替告訴人墊付5,000 元作注，每次
    賭資均寄放於被告丁○○處，被告丙○○後2 次果均套中，
    告訴人前後賭輸10,000元，事後被告辛○○即要求告訴人馬
    上至郵局提款還錢，壬○○表示沒錢，隨即遭被告丁○○、
    戊○○、辛○○及該年籍姓名不詳之成年女子等人包圍不准
    離去，告訴人察覺有異，欲報警處理，被告丁○○等人即陸
    續散去，告訴人壬○○始知受騙。因認被告4 人共同涉犯刑
    法第339 條第1 項詐欺取財罪嫌云云。
二、按犯罪事實應依證據認定之，無證據不得推定其犯罪事實；
    又不能證明被告犯罪，應諭知無罪之判決。刑事訴訟法第15
    4條及第301條分別定有明文。又按刑事訴訟法上所謂認定犯
    罪事實之證據，係指足以認定被告確有犯罪行為之積極證據
    而言，如未能發現相當證據或證據不足以證明，自不能以推
    測或擬制之方法，以為裁判基礎，最高法院29年度上字第31
    05號及40年度台上字第86號分別著有判例可資參照。而認定
    不利於被告之事實，須依積極證據，苟積極證據不足為不利
    被告之認定時，即應為有利於被告之認定，更不必有何有利
    之證據；又認定犯罪事實所憑之證據，雖不以直接證據為限
    ，間接證據亦包括在內，然而無論直接證據或間接證據，其
    為訴訟上之證明，須於通常一般之人均不致有所懷疑，而得
    確信其為真實之程度者，始得據為有罪之認定，倘其證明尚
    未達到此一程度，而有合理之懷疑存在而無從使事實審法院
    得有罪之確信時，即應由法院為諭知被告無罪之判決，最高
    法院亦分別著有30年度上字第816號及76年度台上字第4986
    號判例足參。亦即若證據資料在經驗科學上或論理法則上尚
    有對被告較為有利之存疑，而無從依其他客觀方法排除此項
    合理之可疑，即不得以此資料作為斷罪之基礎，且刑事訴訟
    制度受「倘有懷疑，即從被告之利益為解釋」、「被告應被
    推定為無罪」之原則所支配，故得為訴訟上之證明者，無論
    為直接或間接證據，須客觀上於一般人均不致有所懷疑而達
    於確信之程度者，始可據為有罪之認定，倘其證明尚未達於
    「確信」之程度，而有合理可疑存在時，即難據以為被告不
    利認定，換言之，在法律判斷上，即不能為被告有罪之認定
    」。再者，刑法第339條第1項詐欺罪之成立，係以行為人意
    圖為自己或第三人不法所有，以詐術使人將本人或第三人之
    物交付為要件，所謂以詐術使人交付，必須被詐欺人因其詐
    術而陷於錯誤，若其所用方法，不能認為詐術，亦不致使人
    陷於錯誤，即不構成該罪，最高法院46年臺上字第260 號判
    例，亦足參照。
三、本件公訴人認被告丁○○等人涉犯前揭詐欺取財罪嫌，無非
    係以告訴人壬○○之指訴、證人己○○、乙○○、甲○○之
    證述及被告丁○○、丙○○、辛○○、戊○○之供述、被告
    丙○○、辛○○之前案紀錄表、相關不起訴處分書、聲請簡
    易判決處刑書、判決書及相關案卷（包括臺灣雲林地方法院
    檢察署98年度偵字第1998號卷、97年度偵字第6159號等卷、
    臺灣新竹地方法院檢察署丙○○影卷、臺灣臺南地方法院陳
    中儀等影卷、臺灣雲林地方法院檢察署87年度偵字第3873號
    案之影卷）、通聯查詢資料暨通聯紀錄、基隆市警察局第四
    分局中華路派出所偵查報告暨查獲位置圖及照片、個人戶籍
    及相片影像資料查詢結果5 紙為其論據。惟訊據被告丁○○
    、丙○○、辛○○、戊○○則堅決否認有何詐欺取財犯行，
    被告丁○○辯稱：伊與其子戊○○係於98年12月24日駕車北
    上至基隆賣毛巾、玩具等日用品，伊與丙○○、辛○○並不
    相識，是因丙○○跟伊借籐圈，並說如果他贏錢就會跟伊多
    買幾條毛巾，伊才借給丙○○，因為有客人表示無法套進，
    伊有當場示範將籐圈套入瓷器的頭部，後來，就將錢交給伊
    保管，伊僅負責保管錢等語；被告丙○○辯稱：伊逛到丁○○的攤位，看到有人圍著，聽到丁○○在叫賣東西，伊在攤
    位上有看到瓷器，丁○○表示如果伊可以將藤圈套入牛型瓷
    器內，就可以算伊便宜點，而現場有好幾個客人說伊套不進
    去，要跟伊賭，伊說不一定，壬○○就拿出600 元與伊賭，
    後來伊將籐圈套入牛頭後，就拿走600 元，並向丁○○購買
    毛巾後離開等語；被告辛○○辯稱：伊到丁○○所擺設攤位
    時，就看到丙○○已經開始套籐圈，伊就問站在身旁的壬○○，丙○○他們在幹嘛，壬○○答稱他們是在打賭，伊接著
    問壬○○有無贏錢，壬○○就說他只有600 元不好意思玩，
    伊就與壬○○合資等語；被告戊○○則辯稱：伊僅有在現場
    幫忙賣毛巾，並未參與套圈圈等語。
四、經查：
  (一)證據能力部分：
  1.按被告以外之人於偵查中向檢察官所為陳述，除顯有不可信
    之情況者外，得為證據，刑事訴訟法第159 條之1 第2 項定
    有明文。偵查中對被告以外之人所為之偵查筆錄，或被告以
    外之人向檢察官所提之書面陳述，性質上均屬傳聞證據。惟
    現階段刑事訴訟法規定檢察官代表國家偵查犯罪、實施公訴
    ，依法其有訊問被告、證人及鑑定人之權，證人、鑑定人且
    須具結，而實務運作時，檢察官偵查中向被告以外之人所取
    得之陳述，原則上均能遵守法律規定，不致違法取供，其可
    信度極高，自得為證據。本件證人壬○○於檢察官偵查中具
    結所為之證述，性質上雖屬傳聞證據，惟係偵查中向檢察官
    所為之證述，並經具結，且無顯有不可信之情況，自具有證
    據能力。
  2.本院其餘後引之被告以外之人於審判外之陳述（包括書面陳
    述），固屬傳聞證據，惟檢察官、辯護人及被告就該等審判
    外陳述之證據能力，於本院準備程序中均未予爭執，且迄至
    言詞辯論終結前，就該等證據資料之證據能力亦均未聲明異
    議。本院審酌該等證據資料製作時之情況，查無違法不當及
    證明力明顯過低之瑕疵，亦認為以之作為證據應屬適當，依
    刑事訴訟法第159 條之5 規定，認該等證據資料均有證據能
    力，合先敘明。
  (二)實體部分：
  1.證人壬○○於98年12月24日之警詢中證稱：當時丁○○是在
    中和路北二高南下路口旁停車場擺設攤販賣毛巾，伊跟一些
    客人在買毛巾，後來有名男子從車上拿出一隻牛（瓷器），
    說要玩套圈圈的遊戲，當時丙○○就跟丁○○說那隻牛的牛
    頭做的比較大，無法拿圈圈套上去，丁○○就說一定能把圈
    圈套上去，後來丁○○就將圈圈套在牛頭上，丙○○就輸錢
    給丁○○，後來，丙○○就說他也能將圈圈套在牛頭上，他
    就拿錢出來與現場的人對賭，丙○○連續輸了2 次之後，辛○○就問伊身上有多少錢，伊就說手上有100 元是要買毛巾
    的錢，另外皮包有500元，辛○○就叫伊把600元拿給他一起
    玩，並說不夠的，他會幫伊出錢，那次就輸了5000元等語（
    99年度偵字第373 號卷第16頁），核與被告丁○○於98年12
    月24日警詢時所稱：伊係在現場賣毛巾，後來有一名男子從
    伊攤車上拿出牛型瓷器，由伊先示範籐圈套入牛型瓷器後，
    向現場的人稱這套得進，丙○○就起鬨邀約現場客人以套圈
    圈方式對賭，由丙○○作莊，伊在現場有收到壬○○的5000
    元賭金等語（同上偵卷第4頁至第5頁）互核相符。而證人壬○○雖嗣後於99年2 月9 日之偵訊中及本院99年6 月15日之
    審判中證稱：被告丁○○說籐圈不可能套入牛頭，且僅有用
    籐圈比對牛頭說套不進去云云，然查：此部分之證述顯與案
    發當日即98年12月24日其於警詢中所為之證述不符，亦與被
    告丁○○於98年12月24日警詢中之供述相違，而衡以證人壬○○於98年12月24日所製作之警詢筆錄乃係案發當日即至警
    局所為之陳述，斯時之記憶當較於99年2月9日、99年6月15
    日之偵、審中為清晰及明確，且其所述亦與被告丁○○於98
    年12月24日為警查獲時所述相符，足堪認定證人壬○○就被
    告丁○○有無示範將籐圈套入牛型器具乙節，應以警詢中所
    述較為可採，故而，堪認當時於對賭套籐圈前，被告丁○○
    於不知名之男子拿出其車廂內所置放之牛型器具後，確有示
    範籐圈可套入該牛型器具之牛頭上，亦即該牛型器具之牛頭
    雖大，技術上投擲套入固屬不易，但仍有投擲籐圈套入之客
    觀可能性無訛。
  2.再證人壬○○復於偵查中結證稱：當天原本只有丁○○一人
    在現場賣毛巾，後來約10分鐘後，戊○○也到現場幫忙賣毛
    巾，之後，丁○○就從車內將牛拿出來，該頭牛大約30公分
    長，15到20公分高，還有兩支牛角，是木頭製的牛，現場有
    個人說他能將籐圈套入牛脖子上，他們就賭起來，後來有3
    個客人（2 男1 女）各拿出5000元給丁○○，而辛○○在第
    一次就已經跟丙○○賭，他贏了5,000 元，因為丙○○沒套
    進；第二次辛○○就問伊身上有多少錢，並說穩賺的，辛○○說不管伊身上有多少錢都給他，剩下的他要幫伊出，伊還
    在猶豫沒給錢時，丙○○就把籐圈套入牛脖子，辛○○就拿
    5,000元賠給丁○○，把伊的600元及毛巾拿走，後來，辛○○又問伊要不要搏個機會，搞不好有機會翻本，伊還沒有答
    應，丙○○就把籐圈套入牛脖子上，辛○○就說伊欠他1 萬
    元，而在第三次賭的時候，也還是2男1女在那邊賭，但是加
    碼為10000元，辛○○自己也賭10000元，但是幫伊出5000元
    ，所以第三次時，辛○○是拿15000元交給丁○○保管，後
    來辛○○就說伊欠他10000 元等語（同上偵卷第69頁至第71
    頁）；於本院審理中則具結證稱：伊挑選毛巾在現場等結帳
    時，在選購毛巾之人中有個男子自己跑去看丁○○的後車廂
    ，將頭牛拿出來，並問丁○○是否願意販賣，丁○○答稱沒
    有要賣，丙○○就起鬨說該隻牛要玩套圈圈，丙○○說他可
    以套得進去，於是丁○○、丙○○、辛○○、去拿牛出來的
    男子及一名女子就說不然套套看，並叫丙○○當莊，第一次
    、第二次丙○○都沒有丟進，在第一次賭的時候，有個女子
    押5,000元，另一名男子及辛○○各押5,000元，第二次賭的
    時候，辛○○加碼押注金為10,000元，其他二人押多少錢，
    伊不知道；第三次時，辛○○就說這一定會贏，問伊身上有
    多少錢，因為前二次辛○○就贏了5000元及10000元，伊就
    把皮包拿出來，掀開裡面只剩下5張100元，要付毛巾的錢則
    拿在手上，而當伊掀開皮包給辛○○看之時，辛○○則將伊
    皮包內的500元及手上的100元拿走，說直接來押注，並說剩
    下不夠的錢要幫伊代墊，當時伊還沒有向辛○○表示要押多
    少，也還在考慮是否要賭，沒想到丙○○就把籐圈套入牛脖
    子上等語（本院卷第149 頁至第152 頁），由證人壬○○證
    述可知，當時在場與被告丙○○對賭套籐圈的尚有被告辛○○以外之2 名客人（包括1 男1 女），且並無證據證明其等
    為被告事先串通所安排的假賭客，而此2 名客人既然如證人
    壬○○所證述，在被告丙○○前幾次投躑圈圈的過程中，均
    有贏錢，則被告丙○○先前投擲藤圈之技術，是否有如公訴
    人所謂故意虛偽示弱賭輸等情，誠屬可疑；且前開牛型器具
    牛頭雖大，以藤圈套投玩具在技術上雖屬不易，然在客觀上
    仍有套中該玩具頭部之可能，復被告丁○○亦有當場示範將
    籐圈套入牛頭，證人壬○○亦有所親見，均如前述，是告訴
    人壬○○對藤圈可投擲套中牛型器具具有可能性，當無法諉
    為不知，而藤圈投擲套中牛型器具既有可能性，則能否套中
    當繫諸於投擲藤圈時所用之力道、投擲角度、現場風力、風
    向等等因素，擅於投擲者或可能其投入機率較一般人為高，
    但投入與否既非投藤圈者所能完全控制，其間顯然具有射倖
    性，殆無疑問，從而，告訴人壬○○於衡量其勝算之機率而
    下注，以藤圈投擲牛型器具時能否套中之偶然未知事實與被
    告丙○○對賭，縱認被告辛○○有在旁勸誘押注情事，然被
    告丙○○對告訴人壬○○下注後之該次投圈是否能套入仍未
    可知，自難以後來被告丙○○投擲之藤圈有一套中即逕認係
    施用詐術，而被告丙○○既非施用詐術，則現場擺設投擲藤
    圈並保管賭資之被告丁○○及代墊借款之被告辛○○亦難認
    有共同設局詐騙告訴人壬○○可言。
  3.再證人壬○○於本院審理中結證稱：伊係在丙○○套第二次
    時，才看到戊○○從廂型車走出來，戊○○在現場晃來晃去
    ，直到後來伊與辛○○理論時，戊○○有過來站在旁邊，但
    並未說話；伊在現場從頭到尾都沒有與戊○○對話過等語（
    本院卷第156 頁），由證人壬○○證述可知，被告戊○○於
    現場並未與被告丙○○等人有何犯意聯絡或行為分擔情事，
    是以，尚難僅以被告戊○○隨同被告丁○○共同至現場販賣
    毛巾，即推認被告戊○○有共同設局詐騙被害人壬○○。
  4.又證人甲○○、乙○○、己○○於本院審理中所為之證述，
    及基隆市警察局第四分局中華路派出所偵查報告暨查獲位置
    圖及照片，僅能證明被告丁○○等人離開現場後，遭警分別
    查獲之經過，無法以上開證據推認被告丁○○等人有詐騙被
    害人壬○○之犯罪事實；而卷附之通聯查詢資料暨通聯紀錄
    ，縱能證明被告辛○○與丙○○間於案發前互有聯絡，但不
    足以證明彼等與被告丁○○、戊○○就本案有詐欺犯行之犯
    意聯絡，至於被告丙○○、辛○○之前案紀錄表、相關不起
    訴處分書、聲請簡易判決處刑書、判決書及相關案卷（包括
    臺灣雲林地方法院檢察署98年度偵字第1998號卷、97年度偵
    字第6159號等卷、臺灣新竹地方法院檢察署丙○○影卷、臺
    灣臺南地方法院陳中儀等影卷、臺灣雲林地方法院檢察署87
    年度偵字第3873號案之影卷）等，雖能證明被告辛○○、丙○○有相類前案，惟不得以彼等有相類前案，即認定被告丙○○、辛○○其後以套籐圈作為賭注的行為皆具有詐欺犯意
    ，而籐圈是否能投擲套中牛型器具，繫諸於投擲藤圈時所用
    之力道、投擲角度、現場風力、風向等因素，擅於投擲者其
    投入機率或較一般人為高，但投入與否亦非投藤圈者所能完
    全控制，仍有射倖性，業如前述，而公訴人復未能證明被告
    丙○○具有純練之技巧，足以控制投擲套入玩具之機率，且
    在前幾次投躑圈圈的過程中，係故意未套進，而有虛偽示弱
    等情，是以，誠難以上開案卷及前案等資料，推認被告辛○○、丙○○有上開詐欺犯行。
  5.綜上所述，檢察官起訴被告丁○○等人涉犯詐欺取財之犯行
    ，所提出之證據，尚無足以使本院形成被告有罪之心證，而
    被告丁○○等人固就案情供述有不一致、不合理之處，然被
    告依刑事訴訟法第154 條規定，應受無罪推定之保護，苟積
    極證據不足為被告4 人不利認定，即應為被告有利認定，是
    本件既查無其他積極證據足認被告有何公訴意旨所指之犯行
    ，揆諸前開規定及判例意旨，既不能證明被告此部分之犯罪
    ，自應為被告無罪之諭知。
  6.至被告丁○○、丙○○、辛○○、戊○○是否另涉有賭博犯
    行，因此部分未據起訴，且與本件起訴被告4 人詐欺取財犯
    行之基本犯罪事實並不相同，又前開起訴部分既應諭知無罪
    判決，亦無裁判上一罪之關係，本院自無從加以審究，此部
    分應由檢察官另行依法偵辦，附此敘明。
據上論斷，應依刑事訴訟法第301 條第1 項前段，判決如主文。
本案經檢察官庚○○到庭執行職務。
中    華    民    國    99    年    8     月    31    日
                  刑事第五庭審判長法  官   齊  潔
                                  法  官   王慧惠
                                  法  官   周霙蘭
以上正本證明與原本無異。
如不服本判決應於收受送達後10日內向本院提出上訴書狀，並應
敘述具體理由；其未敘述上訴理由者，應於上訴期間屆滿後20日
內向本院補提理由書(均須按他造當事人之人數附繕本)「切勿逕
送上級法院」。
中    華    民    國    99    年    8     月    31    日
                                  書記官   莊智凱

司法院資訊處製作；財團法人民間司法改革基金會備份。
